臺灣板橋地方法院交通事件裁定　　　 100年度交聲字第1493號
原處分機關　交通部公路總局臺北區監理所
聲明異議人　陳慶中
即受處分人
上列受處分人因違反道路交通管理處罰條例案件，對於交通部公
路總局臺北區監理所中華民國100 年3 月24日所為北監營裁字第
裁40-A02XBL680號、第裁40-A02XBL681號之二處分（原舉發通知
單號：中華民國99年9 月12日掌電字第A02XBL680 號、第A02XBL
681 號），聲明異議，本院裁定如下：
    主  文
原處分均撤銷，由原處分機關依法另為適當之處分。
    理  由
一、原處分以：異議人即受處分人（下稱異議人）陳慶中於民國
    99年9 月12日20時9 分許，駕駛車牌號碼838-YG號營業小客
    車，行經臺北市○○路與市○○道處，因有「駕駛執照業經
    註銷仍駕駛小型車」及「計程車駕駛人未向警察機關辦理領
    取執業登記證即行執業」之二違規事實，經臺北市政府警察
    局大同分局交通分隊警員攔停後當場填單舉發。上開各違規
    事件，均經移請原處分機關即交通部公路總局臺北區監理所
    辦理，嗣原處分機關以異議人如上二違規，皆因逾越應到案
    期限60日以上而未自行到案，於100 年3 月24日，分別依道
    路交通管理處罰條例第21條第1 項第4 款、第4 項與同上條
    例第36條第1 項、以及違反道路交通管理事件統一裁罰基準
    表規定，以北監營裁字第裁40-A02XBL680號、第裁40-A02XB
    L681號裁決書，分別裁處其罰鍰新臺幣（下同）12,000元，
    駕駛執照扣繳、罰鍰3,600 元；前述二裁決書，均於100 年
    3 月25日送達予異議人本人蓋印收受。俟異議人以未收受原
    舉發單及照片，真相不明等詞，於100 年4 月8 日向原處分
    機關提出申訴，經原處分機關函請原舉發單位調查結果，認
    員警上開各交通違規舉發皆屬實，故前揭二裁決仍均予維持
    等語。
二、異議人聲明不服意旨則稱：原處分機關所為北監營裁字第裁
    40-A02XBL680號、第裁40-A02XBL681號之二裁決書，其所憑
    員警填製之舉發單上簽名均難以辨認；又依舉發單記載之時
    間、地點，伊並沒有開車，是別人假冒作為攻擊目標，為求
    謹慎，務必調查明確，請准予撤銷原處分等語。
三、查原處分機關所為旨開二裁決書，係向異議人受裁決時之住
    所地即新北市○○區○○街126 巷23弄33號2 樓為郵務送達
    ，並於100 年3 月25日，已獲會晤應受送達之異議人本人並
    由其蓋印收受，有各該裁決書與送達證書影本均在卷可憑。
    嗣異議人以未收受原舉發單及照片，真相不明，而於100 年
    4 月8 日向原處分機關提出不服申訴，經原處分機關向本案
    舉發之臺北市政府警察局大同分局再行查證結果，認異議人
    前述二違規行為均屬實，且逾越應到案期限60日以上，故原
    裁決罰鍰12,000元，駕駛執照扣繳、罰鍰3,600 元之二處分
    ，均應予維持；異議人仍不服，於100 年5 月9 日提起聲明
    異議。本院細繹異議人係於收悉如上二交通裁決後之100 年
    4 月8 日，即向原處分機關提出前開申訴情詞，形式上雖無
    「聲明異議」字語，惟實質上仍屬不服之意思表示，應認如
    上100 年4 月8 日申訴書已具有異議人就首揭二交通違規皆
    提出聲明異議之真意，故應以異議人初於100 年4 月8 日向
    原處分機關所為不服申述，認定為本案二違規裁罰之聲明異
    議請求。據上，異議人之聲明異議均屬合法，先予敘明。
四、經查：
(一)、按道路交通管理處罰條例所定之罰鍰、記點、吊扣或吊銷駕
    駛執照、行車執照等之處罰，皆係交通監理主管機關基於行
    政機關地位，對行為人違反秩序行為之裁罰性行政處分，此
    為行政機關（交通監理主管機關）就行為人違反該條例規定
    行政法上義務之特定具體事件（交通違規）所為之行政行為
    ，且對外直接發生公法上之法律效果。是以，監理機關對行
    為人之交通違規予以裁罰，應依行政罰法第1 條前段規定適
    用行政罰法。又按違反行政法上義務之行為非出於故意或過
    失者，不罰，行政罰法第7 條定有明文。準此，在具體行政
    事件中，行政法上之行為義務人有無因故意或過失而違反行
    政法上義務之行為，其事實應憑證據認定；反之，無證據即
    不得推論行為人有違反行政法上之義務，而令受行政處罰。
    故該處行政罰之事件，應先由行政機關就其主管權限踐行相
    關作為程序，以及人民應受處罰之客觀違反法令行為，負證
    明之責；倘若受處分人就行政機關已為相當證明之前開事項
    ，有主張欠缺主觀歸責條件或其他客觀情事之抗辯，則須就
    其所辯提出反證。
(二)、其次，行政罰之裁處，依其程序可分不同之階段，有裁處前
    、裁處中及裁處後等不同之程序；裁處前者，為關於行政罰
    立項等有關之程序；裁處中者，泛指立項後，當事人意見陳
    述、聽證、機關調查以及人民綜合性之參與等；裁處後者，
    則指為處分成立後處分書之送達通知、救濟，以及處分內容
    之具體實現等綜合過程是。而交通違規事件之裁處程序，亦
    應同等視之；就本案所謂裁處中程序者，主要係在違規行為
    人向裁罰機關陳述意見之程序，暨裁罰機關就舉發違規事實
    所應擔負之事證調查作為程序等。再，裁罰機關就交通違規
    事件之調查程序，旨在尋得充足事證，供為確認被舉發之違
    規行為人有無違反行政法上義務事實存在，據此決定是否應
    作出行政裁罰。是以，裁罰機關對於事實之調查，應以發現
    真實為目的，且在調查事實時，其所擔負之究明義務，非僅
    限於使應受處分之相對人受到處罰，亦包括免除該應受處分
    人之責任為其內涵。而裁罰機關於調查時，其方式仍應符合
    正當法律程序，不得恣意侵害人民權利，且不得違背行政法
    上之一般原則，諸如：比例原則是；至調查範圍，雖無其一
    定之限制，惟調查之進行，仍應遵循行政法上之目的原則。
    質言之，裁罰機關在事實調查程序中，應依正當法律程序進
    行各該行政作為。據上說明，交通違規事件之調查程序，裁
    罰機關擔負之究明義務，係為被舉發違規行為人「違反行政
    法上義務事實」存在與否暨其所憑事證，並據此認定責任（
    行政裁罰）之有無，尤以應調查事實及證據，對於被舉發人
    之財產上權利（如：罰鍰處分）或准予在道路上駕駛之資格
    權利（如：記違規點數、吊扣或吊銷駕照之處分）有重大影
    響時，裁罰機關更應詳加調查究明。
(三)、查本件異議人自62年9 月20日起領有小型車普通駕駛執照，
    於63年3 月1 日換領小型車職業駕駛執照，再於64年5 月27
    日換領大貨車職業駕駛執照，然於91年4 月19日，則更行換
    發為大貨車普通駕駛執照，嗣其自97年5 月30日迄97年6 月
    29日止，因違規記點，而由原處分機關裁處吊扣其大貨車普
    通駕駛執照1 個月，復自98年6 月7 日，經原處分機關裁處
    逕行註銷；異議人原持有前開大貨車普通駕駛執照，現仍屬
    吊扣銷狀態乙情，有原處分機關於100 年5 月11日查列之異
    議人汽車駕照基本資料表1 紙可佐。又，原處分機關就首開
    二交通違規，經向原舉發之臺北市政府警察局大同分局再行
    查證結果，為該局以100 年4 月18日北市警同分交字第1003
    0717600 號函復以：經查執勤員警於違規時、地攔停旨揭83
    8-YG號車輛時，發現駕駛人駕籍狀況已註銷，即告知駕駛人
    是項違規行為後，依違規事實製單舉發後，當場請駕駛人簽
    名並交付違規通知單在案，並檢附臺北市政府警察局掌電字
    第A02XBL680 號、第A02XBL681 號舉發違反道路交通管理事
    件通知單（下稱舉發單）存根聯影本2 件為證等意旨，亦有
    上揭函文在卷可稽。原處分機關因據裁罰，固非無據。
(四)、惟查，本件異議人堅詞否認其於二舉發單所載時間、地點有
    何駕車行為，又二舉發單上簽名難以辨認，是別人假冒等語
    ；而，徵諸前揭原舉發警察機關所為函復關於旨開二交通違
    規舉發查處情形，僅簡要答稱如上內容，並未翔實敘明舉發
    員警究係依如何之執行勤務作為程序，查察核認其當場攔停
    稽查之違規駕駛人『陳慶中』相關年籍及駕籍等事項；又，
    舉發單記載違規駕駛人有「計程車駕駛人未向警察機關辦理
    領取執業登記證即行執業」之行為，然詳觀前開函復語詞，
    同未見敘明員警係如何查核確悉並認定其當場攔查之車號
    838-YG號營業小客車駕駛人『陳慶中』，確有上述違規事實
    而予掣單告發等歷程等重要事項。是據前述，舉發員警於99
    年9 月12日20時9 分許，在臺北市○○路與市○○道處，當
    場攔停稽查駕駛車號838-YG號營業小客車之駕駛人『陳慶中
    』，並填發掌電字第A02XBL680 號、第A02XBL681 號舉發單
    ，分別舉發該車輛駕駛人『陳慶中』有「駕駛執照經註銷仍
    駕駛小型車」、「計程車駕駛人未向警察機關辦理領取執業
    登記證即行執業」之二違規事實，惟上開舉發經歷，未予詳
    細說明員警攔停稽查該違規駕駛人，係如何查驗核認駕駛人
    年籍及駕籍即係如同舉發單所載「陳慶中」、「駕照或身分
    證編號Ｚ000000000」之相關作為事項，復未就前稱之「計程
    車駕駛人未向警察機關辦理領取執業登記證即行執業」此一
    違規，述明其係如何查核確悉並認定該違規駕駛人「陳慶中
    」有前開行為者，故而，如上各舉發違規所憑積極事證均尚
    屬有疑。再，綜觀全案既存卷證，亦無其他事據足供認定異
    議人有前述違規行為。因之，原處分機關就本案旨揭二交通
    違規事實認定之重要事項，其所憑證據尚有未足，復未見有
    再予詳查確切事實真偽，並為適切說明之舉措，則異議人是
    否確有首開為警舉發之二違規行為，猶屬未明。是以，原處
    分機關就該應受行政裁罰之事實認定，既均有所憑事證仍屬
    未足之違法情形存在，原處分皆難以維持。
(五)、綜前所論，本件原處分機關作成旨揭二交通裁決，均已存有
    如上認定違規行為人及事實所憑積極事證仍屬有疑之重大疵
    議，應由本院裁定將原處分皆予以撤銷；又為尊重原處分機
    關於本件撤銷後，就查得之行為事實態樣，所具有之唯獨行
    政裁量權限，應並諭由原處分機關查明後，依法另為適當處
    分。
五、據上論斷，應依道路交通事件處理辦法第19條，裁定如主文
    。
中    華    民    國   100    年    7     月    13    日
                       刑事第2 庭法  官   黎錦福
上列正本證明與原本無異。
如不服本裁定，應於裁定送達後5 日內敘明抗告理由，向本院提
出抗告狀。
                                 書記官   蔡麗春
中    華    民    國   100    年    7     月    13    日